【裁判字號】    96,易,1483
【裁判日期】    970530
【裁判案由】    贓物等
【裁判全文】
臺灣彰化地方法院刑事判決              96年度易字第1483號
公  訴  人  臺灣彰化地方法院檢察署檢察官
被      告  甲○
            乙○○
            丙○○
共      同
選任辯護人  李淵源律師
上列被告因贓物等案件，經檢察官提起公訴（96年度偵字第7821
號、第7822號），本院判決如下：
    主  文
甲○共同犯侵占罪，處有期徒刑肆月，如易科罰金，以新臺幣壹
仟元折算壹日；減為有期徒刑貳月，如易科罰金，以新臺幣壹仟
元折算壹日。
乙○○共同犯侵占罪，處拘役伍拾日，如易科罰金，以新臺幣壹
仟元折算壹日；減為拘役貳拾伍日，如易科罰金，以新臺幣壹仟
元折算壹日。
李鈺玲寄藏贓物，處拘役參拾日，如易科罰金，以新臺幣壹仟元
折算壹日；減為拘役拾伍日，如易科罰金，以新臺幣壹仟元折算
壹日。
    事  實
一、甲○與乙○○係夫妻，乙○○原為坐落彰化縣溪湖鎮○○段
    第91地號土地及其上門牌號碼彰化縣溪湖鎮○○○路32之15
    5號建物（含建號113建物及其增建部分即建號181號建物）
    之所有權人，並與甲○居住在上址。其前因積欠債務，經債
    權人彰化商業銀行股份有限公司聲請本院民事執行處以95年
    度執字第9298號就上開土地及建物執行查封及拍賣，於民國
    96年2月6日由己○○○以新臺幣（下同）12,207,000元價格
    拍定，並於同年月12日取得權利移轉證書，詎乙○○、甲○
    均明知上開土地及建物業經己○○○拍定且取得不動產權利
    移轉證書，已歸己○○○所有，僅執行點交前由其等暫時持
    有使用中，竟共同基於意圖為自己不法所有之犯意聯絡，於
    點交前之96年3月間至4月9日前某日（即農曆2月間），將已
    因附合成為上開建物之重要成分，因拍賣而一併歸屬己○○○所有之直式鐵捲門1座、鋁門4片予以拆卸，侵占入己，並
    搬運至丙○○（甲○與乙○○之女）所有位於彰化縣溪湖鎮
    ○○里○○路田寮巷95號房屋前方廣場堆置存放，丙○○明
    知該等物品係其父母甲○、乙○○自已由己○○○取得所有
    權之上開建物所拆卸、搬運而來侵占所得之贓物，仍容任該
    等物品放置該處而予以寄藏。嗣己○○○發覺上情，於96年
    4月9日寄發存證信函予乙○○要求於點交前回復原狀，並前
    往李鈺玲上址房屋廣場拍攝上開物品堆置情形照片，且經己○○○之代理人涂桂香於96年5月8日9時35分許隨同本院民
    事執行處人員至上開建物執行點交時，該等已遭拆卸取走之
    直式鐵捲門1座、鋁門4片等物仍未經回復原狀，而悉上情。
二、案經己○○○告訴臺灣彰化地方法院檢察署檢察官偵查起訴
    理  由
一、本案全部卷證所涵括之供述證據及非供述證據，公訴人及被
    告甲○、乙○○、丙○○與其等之選任辯護人均同意以下全
    部證據之證據能力，亦未於言詞辯論終結前聲明異議，本院
    審酌該等供述證據及非供述證據作成時之情況，並無不適當
    之情事，應均具有證據能力，合先敘明。
二、訊據被告甲○就其於前揭時、地有拆卸上開建物之直式鐵捲
    門1座並搬運至其女即被告丙○○之上址房屋廣場放置之事
    實坦承不諱，惟否認堆置在被告丙○○之上址房屋廣場之鋁
    門4片係自上開建物拆卸所得，辯稱：該4片鋁門原已損壞而
    放在上開建物之雞寮云云；至訊據被告乙○○、李鈺玲則均
    矢口否認有何犯行，被告乙○○辦稱：該等物品係被告甲○
    所拆卸、搬運，其並未參與，自與其無關，被告李鈺玲則以
    ：其雖知放置在其上址房屋廣場之物品係自上開遭拍賣之建
    物拆卸、搬運而來，惟並無贓物之認識等語置辯。經查：
（一）按拍賣之不動產，買受人自領得執行法院所發給權利移轉
      證書之日起，取得該不動產所有權，強制執行法第98 條
      第1項前段定有明文。又按因繼承、強制執行、公用徵收
      或法院之判決，於登記前已取得不動產物權者，非經登記
      不得處分其物權，民法第759條定有明文。次按基於強制
      執行而取得不動產物權者，屬於民法第759條規定之範圍
      ，一經法院發給所有權權利移轉證書，即發生取得不動產
      物權之效力，倘非更予處分，則不以登記為生效要件（最
      高法院56年臺上字第1898號判例參照）。查被告乙○○所
      有坐落彰化縣溪湖鎮○○段第91地號土地及其上門牌號碼
      彰化縣溪湖鎮○○○路32之155號建物（含建號113建物及
      其增建部分即建號181號建物），經債權人彰化商業銀行
      股份有限公司向本院執行處聲請拍賣，嗣由告訴人己○○○於96年2月6日以12,207,000元價格拍定買受，繳足價金
      後，經本院執行處於96年2月12日發給權利移轉證書，而
      由告訴人取得上開土地及建物所有權乙節，有上開土地及
      建物登記謄本影本、不動產拍賣筆錄、告訴人繳款收據、
      本院不動產權利移轉證明書等件在卷可參，復經本院調借
      本院95年度執字第9298號清償債務案卷核閱屬實，被告3
      人對此亦不爭執，則告訴人己○○○於96年2月12日取得
      不動產權利移轉證書之日起，即為該土地、建物及增建部
      分之所有權人，殆無疑義。
（二）按動產附合於不動產，而歸不動產所有人取得動產所有權
      者，須以動產因附合而成為不動產之重要成分為要件。而
      所謂成為不動產之重要成分，係指此種結合具有固定性、
      繼續性，即非經毀損或變更其物之性質，不能分離，且非
      係暫時性之結合，復結合後未成為另一獨立之定著物而言
      （最高法院84年度臺上字第2625號、87年度臺上字第722
      號民事判決參照）。本件上開建物之直式鐵捲門及鋁門等
      物品，均為固定、繼續而與上開不動產相結合，並共同發
      揮上開不動產基本功能之物，經拆除移走後，上開建物雖
      仍得居住，但該房屋之防盜功能即有所減損，無法依其鐵
      捲門及鋁門原有之目的而為使用，且依一般社會交易習慣
      ，建物買賣均已包含鋁門及鐵捲門，除非有特別約定，自
      不得於交屋前將原存之鋁門、鐵捲門拆除。準此，自應認
      本件鐵捲門及鋁門已附合成為上開建物之重要成分，查上
      開建物既於96年2月12日由告訴人己○○○取得所有權，
      前已敘明，其權利範圍自及於與上開建物附合之所有動產
      ，是上開建物之鐵捲門及鋁門自該日起亦為告訴人己○○○所有。被告甲○固自承其有於上開時、地拆卸搬運直式
      鐵捲門1座並搬運鋁門4片至被告李鈺玲上址房屋廣場堆放
      ，惟辯稱鋁門4片係已損壞置於上開建物雞寮云云，然衡
      諸常情，被告甲○既知上開建物已由他人拍定取得所有權
      ，如該等物品早已損壞，豈需大費周章自上開建物搬運已
      損壞之物品至其女上址房屋廣場堆放？參以依卷附告訴人
      所提照片，上開建物之鋁門多已遭拆卸，是被告甲○所辯
      要與常理有違，顯非可採，準此，上開建物之直式鐵捲門
      1座及鋁門4片，均係被告甲○所拆卸搬運而來，應堪認定
      。又拍賣係屬買賣之一種，依民法第348條第1項之規定，
      物之出賣人除負移轉財產權之義務外，尚負交付標的物之
      義務，因之，本件告訴人雖於案發時業取得權利移轉證書，
      亦即取得上開土地及建物之所有權，惟在法院尚未點交予
      告訴人占有前，上開土地及建物包括前揭直式鐵捲門1座
      及鋁門4片斯時仍屬原占有人被告甲○、乙○○持有使用
      中，有而非告訴人所占有甚明。再者，上開物品係房屋之
      必要基本設備，告訴人既已經由法院拍賣程序，以價額不
      貲之12,207,000元拍定而取得上開土地及建物之所有權，
      豈會無條件同意被告將上開物品拆卸取走，徒致上開標買
      得之建物功用價值減損。則被告甲○、乙○○均已知上開
      物品因拍賣而一併歸屬拍定人即告訴人所有，而告訴人並
      無同意其拆卸，竟仍予以拆除後取走，其顯有為自己不法
      所有之意圖及侵占犯意，昭然若揭。又按共同實施犯罪行
      為之人，在合同意思範圍以內，各自分擔犯罪行為之一部
      ，相互利用他人之行為，以達其犯罪之目的者，即應對於
      全部所發生之結果負責（最高法院28年上字第3110號判例
      參照），申言之，行為分擔不以每一階段均有參與為必要
      ，倘具有相互利用其行為之合同意思者，仍應負共同正犯
      之責。被告乙○○原為上開土地及建物之所有權人，且與
      被告甲○係夫妻，對於前情自難諉為不知，其仍任由被告
      甲○拆卸上開建物之直式鐵捲門1座及鋁門4片並搬運至其
      女李鈺玲上址房屋廣場堆放，足認被告乙○○與被告甲○
      間具有相互利用彼此行為之侵占意思聯絡，其辯稱並無參
      與拆卸搬運行為云云，委無足取。又本案直式鐵捲門1座
      及鋁門4片，係堆放在被告李鈺玲上址房屋廣場，為被告
      甲○、乙○○及李鈺玲所自認，並有告訴人所拍攝之堆放
      現場照片附卷可考，而上開物品既屬被告甲○、乙○○侵
      占所得之物，核其性質，自屬他人財產犯罪所取得之贓物
      無訛，被告李鈺玲亦自承其知悉該等物品係自上開遭拍賣
      建物拆卸搬運而來，依已成年且具有一般正常智識經驗之
      被告李鈺玲，對於該等附合成為上開建物重要成分之物已
      因拍賣而一併歸屬拍定人所有，實難謂為不知，是被告李
      鈺玲辯稱並無贓物認識云云，殊難憑信。
（三）綜上所述，被告甲○、乙○○及李鈺玲上開辯解，均係事
      後卸責之詞，洵非可採。本案事證明確，被告3人之犯行
      ，均堪認定，應予依法論科。
三、查上開建築物及附合於該建築物之直式鐵捲門、鋁門等物品
    ，在尚未點交予告訴人己○○○之前，仍由被告甲○、乙○○占有中，業如前述，被告甲○、乙○○將之拆卸並搬離，
    顯係將自己持有他人之物變異為自己所有，與竊盜罪之將他
    人財物移置於自己實力支配之構成要件尚有未合，核被告甲○、乙○○所為，均係犯刑法第335條第1項普通侵占罪；另
    被告丙○○所為，係犯刑法第349條第2項之寄藏贓物罪。被
    告甲○與乙○○2人間，有犯意聯絡及行為分擔，均為共同
    正犯。公訴意旨認係成立刑法第320第1項之竊盜罪，尚有誤
    會，然按侵占與竊盜俱以不法手段占有領得財物，其客觀構
    成要件之主要事實雷同，二罪復同以為自己或第三人不法之
    所有為主觀要件，同以他人財物為客體，同為侵害財產法益
    之犯罪，罪質尚無差異，應認具有社會事實同一性（最高法
    院86年度臺非字第187號判決意旨參照），爰依刑事訴訟法
    第300條規定，變更起訴法條。爰審酌被告3人之素行尚稱良
    好，並無前科紀錄，有渠等之臺灣高等法院被告前案紀錄表
    各1份在卷可參，惟被告甲○、乙○○因住處遭法院拍賣，
    竟拆卸搬運已屬拍定人所有之物品，所為破壞法治及司法公
    信力甚鉅，且影響因透過法院拍賣而取得房屋所有權者之權
    利，被告李鈺玲寄藏贓物固非可取，惟係配合其父母所為，
    兼衡其等之犯罪動機、目的、手段、所生損害、犯後態度及
    尚未與告訴人達成和解等一切情狀，分別量處如主文所示之
    刑，並均諭知易科罰金之折算標準，以示懲儆。又被告3人
    犯罪時間均係在96年4月24日以前，所犯皆符合中華民國96
    年罪犯減刑條例規定之減刑條件，應各依同條例第2條第1項
    第3款，減其宣告刑2分之1，並均諭知易科罰金之折算標準
    。
四、公訴意旨另以：被告甲○、乙○○於上開時、地，基於意圖
    為自己不法所有之犯意聯絡，將上開建物之水塔1座、大型
    冷凍庫、電梯馬達1座、臺灣櫸木製手扶梯1座、橫式摺疊鐵
    捲門1座等物拆卸後據為己有，並載運至被告丙○○所有上
    址房屋及前方廣場堆置存放，並已將上開大型冷凍庫、水塔
    及橫式摺疊鐵捲門架設使用。因認被告甲○、乙○○此部分
    另涉有刑法第320條第1項竊盜罪嫌，而被告李鈺玲此部分亦
    涉有刑法第349條第2項之寄藏贓物罪嫌云云。惟按犯罪事實
    應依證據認定之，無證據不得認定犯罪事實；不能證明被告
    犯罪者，應諭知無罪之判決，刑事訴訟法第154條第2項、第
    301條第1項分別定有明文。又認定不利於被告之事實，須依
    積極證據，苟積極證據不足為不利於被告事實之認定時，即
    應為有利於被告之認定，更不必有何有利之證據；認定犯罪
    事實所憑之證據，雖不以直接證據為限，間接證據亦包括在
    內，然而無論直接或間接證據，其為訴訟上之證明，須於通
    常一般之人均不致有所懷疑，而得確信為真實之程度者，始
    得據為有罪之認定，若其關於被告是否犯罪之證明未能達此
    程度，而有合理性懷疑之存在，致使無從形成有罪之確信，
    根據「罪證有疑，利於被告」之證據法則，即不得遽為不利
    於被告之認定。再事實之認定，應憑證據，如未能發現相當
    證據，或證據不足以證明，自不能以推測或擬制之方法，以
    為裁判之基礎，最高法院分別著有30年上字第816號、76 年
    臺上字第4986號、40年臺上字第86號判例均可參照。公訴人
    認被告3人涉有上開罪嫌，無非以告訴人之指訴、現場點交
    筆錄、勘驗筆錄及告訴人所提照片等，資為論據。本院訊據
    被告3人均堅決否認有上開犯行，並辯稱：水塔1座、大型冷
    凍庫及電梯馬達1座等物均係被告甲○出資用以經營冷凍食
    品所裝設，且未與上開建物附合而成為重要成分，屬被告甲○所有，方拆下移往新居裝設使用，至臺灣櫸木製手扶梯1
    座係因損壞始於96年2月前即農曆過年前請人更換，當時告
    訴人尚未取得上開建物之所有權，至被告3人現住處廣場所
    裝設之橫式摺疊鐵捲門係被告甲○僱工裝設，並非自上開建
    物拆卸而來等語。經查，本件水塔1座、大型冷凍庫及電梯
    馬達1座等物，不須毀損或變更其性質即可拆卸分離，又不
    失獨立性，顯非為不動產之重要成分，業經本院到場勘驗屬
    實，並有勘驗照片附卷可查，自無依民法第811條規定因附
    合而由不動產所有人取得前揭水塔1座、大型冷凍庫及電梯
    馬達1座之所有權可言。次按，竊盜罪須意圖為自己或第三
    人不法之所有，而取他人之物，為其成立要件，而原裝置於
    上開建物之水塔1座、大型冷凍庫及電梯馬達1座非屬建物之
    重要成分，不動產所有人不得因附合而取得該等物品之所有
    權，已如前述，且被告甲○、乙○○以該等物品為其出資裝
    設供經營冷凍食品所用，非屬原建物之設備，係屬其所有而
    取之，亦無不法所有意圖，是被告甲○、乙○○固有拆卸搬
    運上開建物之水塔1座、大型冷凍庫及電梯馬達1座至被告李
    鈺玲上址房屋裝設使用或放置，惟其等所為，核與竊盜罪之
    構成要件不合，自不得以該罪相繩。至公訴人所指遭更換之
    臺灣櫸木製手扶梯1座，被告甲○、乙○○均陳稱係於告訴
    人取得權利移轉證書前即農曆過年前，因損壞而僱請證人丁○○更換等語在卷，並經證人丁○○證述其確有於96年至上
    開建物更換手扶梯，正確施工時間已忘記，當時情況是扶手
    會搖動，換下來之扶手被告甲○叫其載去丟棄等語，準此，
    本件尚乏證據足資認定被告甲○、乙○○僱工拆除更換手扶
    梯之時間係在告訴人取得權利移轉證書之後，則被告甲○、
    乙○○在告訴人取得上開建物所有權之前，本得就其所有物
    自由處分，是自難遽認被告甲○、乙○○僱工更換前揭手扶
    梯涉有竊盜罪嫌。又公訴人以被告甲○、乙○○均自承：現
    住處（即被告李鈺玲上址房屋）之橫式鐵捲門係於96年6月1
    日裝設的等語，且觀諸上開建物橫式鐵捲門遭拆卸後之大門
    照片，足認上開建物原本架設之橫式鐵捲門，其長度與寬度
    均與被告等人現住處所裝設之橫式鐵捲門相近，而認被告等
    人現住處所裝設之橫式鐵捲門應係被告甲○、乙○○自上開
    建物所竊取而來云云，惟被告等人現住處之橫式鐵捲門係被
    告甲○於921地震前1年（即87年）僱請戊○○裝設，嗣因巷
    道太小，故戊○○又於96年3月間前往被告等人現住處將橫
    式鐵捲門移位並直接將新材料加設在舊鐵捲門後以加寬等情
    ，業據證人戊○○到庭結證在卷，參以經本院諭知請告訴人
    丈量其所指稱上開建物橫式鐵捲門遭拆卸後之大門寬度及上
    開建物原本架設橫式鐵捲門之軌道長度，各為4.5公尺及9公
    尺，惟經本院當場測量被告等人現住處裝設橫式鐵捲門之軌
    道長度，則為約697公分（即6.97公尺），有本院勘驗筆錄
    可稽，與上該建物之軌道長度明顯不符，苟裝設在被告等人
    現住處之橫式鐵捲門係自上開建物拆卸而來，亦難認得以裝
    設，且被告等人亦無再僱請證人戊○○至其等現住處加寬鐵
    捲門之必要，況上開建物已因告訴人轉賣他人而改建中，原
    裝設橫式鐵捲門之大門及軌道均已拆除乙節，業經本院勘驗
    明確，並有勘驗照片可佐，客觀上亦已無法加以比對，揆諸
    前揭說明，自難認被告等人現住處所裝設之橫式鐵捲門係自
    上開建物拆卸所得。又因前揭物品均難認係被告甲○、乙○○財產犯罪所得之贓物，是被告李鈺玲任由其父母在其上址
    房屋堆放或裝設使用該等物品，亦與寄藏贓物罪無涉。綜上
    所陳，公訴人所舉之證據尚不足以證明被告甲○、乙○○及
    李鈺玲涉有上開竊盜及寄藏贓物犯行，被告3人此部分犯罪
    要屬不能證明，惟公訴意旨認此部分與前開論罪科刑部分有
    單純一罪關係，爰均不另為無罪之諭知。
據上論斷，應依刑事訴訟法第299條第1項前段、第300條，刑法
第28條、第335條第1項、第349條第2項、第41條第1項前段，刑
法施行法第1條之1，中華民國96年罪犯減刑條例第2條第1項第3
款、第7條、第9條，判決如主文。
本案經檢察官莊佳瑋到庭執行職務。
中    華    民    國    97    年    5    月    30    日
                  刑事第二庭     審判長法官  石馨文
                                 法      官  黃齡玉
                                 法      官  尚安雅
以上正本證明與原本無異。
如不服本判決，應於判決送達後10日內，向本院提出上訴書狀，
上訴書狀應「敘述具體上訴理由」，並按他造當事人之人數附繕
本。「切勿逕送上級法院」。
告訴人或被害人對於判決如有不服具備理由請求檢察官上訴者，
其上訴期間之計算係以檢察官收受判決正本之日期為準。
中    華    民    國    97    年    6    月     3    日
                                 書  記  官  陳文俊
附錄本案論罪科刑法條全文：
中華民國刑法第335條
（普通侵占罪）
意圖為自己或第三人不法之所有，而侵占自己持有他人之物者，
處 5 年以下有期徒刑、拘役或科或併科 1 千元以下罰金。
前項之未遂犯罰之。
中華民國刑法第349條
（普通贓物罪）
收受贓物者，處 3 年以下有期徒刑、拘役或 5 百元以下罰金。
搬運、寄藏、故買贓物或為牙保者，處 5 年以下有期徒刑、拘役
或科或併科 1 千元以下罰金。
因贓物變得之財物，以贓物論。


司法院資訊處製作；財團法人民間司法改革基金會備份。
